【裁判字號】    99,上易,738
【裁判日期】    991231
【裁判案由】    返還不當得利等
【裁判全文】
臺灣高等法院民事判決                 99年度上易字第738號
上  訴  人  許雅雯
法定代理人  林胡孚
訴訟代理人  李宏文律師
被上訴人    台北富邦商業銀行股份有限公司
法定代理人  蔡明忠
訴訟代理人  賴盛星律師
上列當事人間請求返還不當得利事件，上訴人對於中華民國99年
6月18日臺灣桃園地方法院99年度訴字第119號判決提起上訴，本
院於99年12月21日言詞辯論終結，判決如下：
    主      文
上訴駁回。
第二審訴訟費用由上訴人負擔。
    事實及理由
一、被上訴人起訴主張：上訴人於民國93年6月18日邀同原審共
    同被告劉金英（下稱劉金英）為保證人，向伊簽立房屋貸款
    契約書，申請辦理房屋貸款新台幣（下同）100萬元（下稱
    系爭房屋貸款），並提供上訴人所有門牌號碼為桃園縣中壢
    市○○○○街35巷22號3樓之房屋及其坐落同縣中壢市○○
    段513地號之基地為擔保，設定本金最高限額120萬元之抵押
    權（下稱系爭抵押權）予伊，存續期間自93年6月18日至133
    年6月17日止，嗣伊於93年6月23日即以轉帳方式，將上訴人
    所貸之100萬元匯入其設於伊內湖分行第000000000000號帳
    戶內後，因尚有前順位之抵押權人安泰商業銀行（下稱安泰
    銀行）之貸款未還，故而以其中之678,521元代償上訴人積
    欠安泰銀行之貸款，其餘部分則由上訴人分次領取。上訴人
    向伊辦理系爭房屋貸款後，尚有926,540元之本金未攤還。
    上訴人另於93年6月18日向伊簽立萬利週轉金申請書暨約定
    書申請信用貸款（下稱系爭萬利信用貸款），經伊提供上訴
    人於上開銀行第000000000000號帳戶2萬元之消費額度，上
    訴人自93年8月14日起至95年6月21日止陸續提領現金及還款
    ，尚有14,191元未償還。又上訴人於93年7月7日另向伊簽立
    富邦發現金卡申請書，向伊申請核發現金卡貸款（下稱系爭
    現金卡貸款），經核發後，上訴人自93年7月22日起至95年4
    月28日止陸續提領現金合計34,000元，雖陸續還款12,135元
    ，惟仍有本金21,865元未償還。詎上訴人於95年12月22日經
    原法院裁定宣告為禁治產人，並提起塗銷抵押權及確認抵押
    權所擔保之系爭房屋貸款及萬利信用貸款及現金卡貸款等債
    務不存在，嗣經本院96年度上易字第927號民事判決以上訴
    人於簽立系爭房屋貸款等契約時係無意思能力，而確認伊對
    於上訴人之上開系爭房屋貸款等債權不存在確定。然上訴人
    雖被宣告為禁治產人，惟依行政院衛生署桃園療養院就上訴
    人許雅雯之精神狀態所為之鑑定可知，其仍有一般事務判斷
    能力，足以證明上訴人就受領金錢給付之一般事務有受領之
    能力，則被上訴人將其所貸得之款項匯入其帳戶內，自難謂
    上訴人無受領之能力，依法自屬有效。兩造間之借貸關係，
    既經本院上開民事判決確認該抵押權所擔保之債權不存在，
    則上訴人受領伊之系爭房屋貸款（本金餘額為926,540元）
    、萬利信用貸款（本金餘額為14,191元）及現金卡貸款（本
    金餘額為21,865元），即屬無法律上之原因而受利益，致伊
    受有上開962,596元本金之損害，伊自得依民法第179條不當
    得利之規定，請求上訴人返還。縱認上訴人因無意思表示能
    力亦無不當得利之受領能力，惟伊依法並無義務為上訴人代
    償其對安泰銀行所負之債務，是伊代上訴人償還之678,521
    元即屬無因管理，伊亦得備位主張依無因管理之規定，請求
    上訴人償還伊所代償之金額。（於原審先位聲明：(一)上訴人
    應給付被上訴人962,596元本息。(二)劉金英應就前項金額中
    之926,540元本息負給付與被上訴人之責任。(三)前二項給付
    中，如其中一人為給付者，其餘被告在其給付範圍內，免給
    付義務。備位聲明：(一)上訴人應給付被上訴人678,521元本
    息。(二)劉金英應給付被上訴人926,540元本息。(三)前二項給
    付中，如其中一人為給付者，其餘被告在其給付範圍內，免
    給付義務。原審依先位聲明為被上訴人勝訴之判決，上訴人
    就其敗訴部分不服，提起上訴，且係提出基於其個人關係之
    抗辯，故其效力不及於共同被告劉金英，而劉金英部分則未
    據上訴，該部分已確定。未繫屬本院部分不予贅述）。答辯
    聲明：(一)上訴駁回。(二)如先位部分受不利之判決，則備位聲
    明：上訴人應給付被上訴人678,521元，及自93年6月23日起
    至清償之日止按年息百分之五計算之利息。
二、上訴人則以：雖被上訴人已依約將上訴人所申貸之款項全部
    匯入其帳戶內，然依據原法院98年度訴字第764號刑事判決
    及臺灣桃園地方法院檢察署（下稱桃園地檢署）96年度偵字
    第19179號起訴書內容記載，劉金英基於意圖為自己不法所
    有之概括犯意，明知上訴人智力及判斷力明顯低於常人且易
    受他人指使，竟利用上訴人心智缺陷導致其辨識能力顯有不
    足之情形，對上訴人佯稱其因投資公司需金錢週轉為名，連
    續要求上訴人將其名下之房地向安泰銀行設定抵押貸款70萬
    元後，再要求上訴人就上開房屋貸款，轉向被上訴人抵押貸
    款100萬元，均由劉金英提領使用等語，可知受有利益之人
    為劉金英，不當得利請求之對象為劉金英而非上訴人。且上
    訴人自幼年起，智能已明顯低落，加上至親骨肉相繼死亡，
    必對其精神造成重大之衝擊，是上訴人主張於其簽立系爭借
    貸契約及設定系爭抵押權時，已欠缺健全之意思能力，無法
    辨識上開意思表示之效果，其所為意思表示為無效，從而系
    爭抵押權及所擔保之債權均因意思表示無效而不存在，若認
    定上訴人為受領利益之人，則被上訴人可依不當得利再行請
    求，該案之判決仍不能保障上訴人之權利，顯然辜負該判決
    之美意且違背其精神。又上訴人係於92年間遭劉金英利用先
    向安泰銀行貸款，因此並無所謂之被上訴人為上訴人無因管
    理之情形存在等語為辯。上訴聲明：(一)原審判決不利於上訴
    人部分廢棄。(二)上開廢棄部分，請求駁回被上訴人於第一審
    之訴。(三)被上訴人備位之訴駁回。
三、被上訴人主張上訴人提供其所有門牌號碼為桃園縣中壢市○
    ○○○街35巷22號3樓之房屋及其坐落同縣中壢市○○段513
    地號之基地為擔保，於93年6月18日向被上訴人申請辦理系
    爭房屋貸款100萬元，而被上訴人於96年6月23日以轉帳方式
    將其所貸之100萬元匯入上訴人於被上訴人銀行內湖分行開
    立之第000000000000號帳戶內，現尚欠房屋貸款本金餘額92
    6,540元，又於同日即93年6月18日向被上訴人申請系爭萬利
    信用貸款2萬元，現尚欠貸款本金餘額14,191元，及另於93
    年7月7日向被上訴人申請系爭現金卡貸款3萬元，現尚欠本
    金餘額21,856元等事實，業據被上訴人提出與其所述相符之
    房屋貸款契約書、抵押權設定契約書、他項權利證明書、土
    地及建物登記謄本、轉帳支出傳票及轉帳收入傳票、客戶存
    提記錄單、放款帳卡、萬利週轉金申請書暨約定書、各類存
    款歷史對帳單、「富邦現金卡」申請書、貸還款交易履歷一
    覽表等影本（見原審卷第8至15頁、第21至25頁）附卷為憑
    ，復為上訴人所不爭執，堪信被上訴人上開主張為真正。惟
    上訴人辯稱其實際上並未受領上開款項，且其為無行為能力
    人，亦非不當得利之受領利益人云云，則本件首應審究者厥
    為：被上訴人依民法第179條不當得利之規定，請求上訴人
    返還所積欠之系爭款項，有無理由？經查：
  (一)按「無法律上之原因而受利益，致他人受損害者，應返還其
    利益。雖有法律上之原因，而其後已不存在者，亦同。」民
    法第179條定有明文，「因履行契約而為給付後，該契約經
    撤銷者，給付之目的既歸消滅，給付受領人受此利益之法律
    上原因即已失其存在，依民法第179條之規定，自應返還其
    利益。」最高法院著有23年上字第1528號判例可參。又民法
    第179條規定所謂無法律上之原因而受利益，就受損害人之
    給付情形而言，對給付原因之欠缺，目的之不能達到，亦屬
    給付原因欠缺形態之一種，即給付原因初固有效存在，然因
    其他障礙不能達到目的者是（參最高法院96年度台上字第29
    29號裁判意旨）。故依消費借貸之法律關係，貸與人負有交
    付借貸款項與借款人之義務，而貸與人對借款人為給付，而
    其給付之原因欠缺或其後不存在時，即屬無法律上之原因而
    受利益，貸與人自得依不當得利之法律關係請求借款人返還
    。
  (二)被上訴人已依約將上訴人所申貸之款項均匯入其帳戶內，現
    尚有未還債務共計962,596元（926,540元+14,191元+21,865
    元＝962,596元）未償還等情，已如前述，是被上訴人確實
    受有上開金額之損害，又上開款項既匯入上訴人之帳戶，即
    由上訴人取得所有權而受有利益。雖上訴人之母親及妹妹於
    95年間，向原法院聲請准予宣告上訴人為禁治產人，並經原
    法院於95年12月22日裁定宣告上訴人為禁治產人確定在案，
    有原法院95年度禁字第172號裁定在卷可佐（見原審卷第41
    頁），堪認上訴人之精神狀態已達耗弱之程度、致無獨立處
    理自己事務之能力無疑，然因上訴人受領上開貸款金額之事
    實行為，與其有無意思能力無關（即受領金額之事實行為並
    不以有意思能力為要件），故上訴人雖無意思能力，但仍受
    有上開之借款利益。再查，上訴人於93年6月18日與被上訴
    人所簽立之系爭房屋貸款契約、萬利信用貸款契約，及93年
    7月7日所簽立之現金卡契約，均因上訴人於簽立上開系爭契
    約時無意思能力，其所為意思表示為無效，而無從發生上開
    借貸債權之法律效果，業經本院96年度上易字第927號判決
    認定確定在案，故上訴人所簽立之系爭房屋貸款契約、萬利
    信用貸款契約及現金卡貸款契約，均因上訴人許雅雯於簽約
    時欠缺健全之意思能力，無法辨識契約意思表示之效果而無
    效，故上訴人受有上開貸款金額之利益即屬無法律上之原因
    ，且致被上訴人受有損害，兩者間並有相當之因果關係，是
    被上訴人依民法第179條不當得利之規定，請求上訴人返還
    所積欠之系爭房屋貸款、萬利信用貸款及現金卡貸款等債務
    共計962,596元，即屬有據。
  (三)上訴人雖辯稱被上訴人設定之抵押權及所擔保之債權業經判
    決確定不存在，若本件認定上訴人為受領利益之人，則被上
    訴人可依不當得利再行請求，該案之判決仍不能保障上訴人
    之權利，顯然辜負該判決之美意且違背其精神云云。然另案
    確定判決係認定上訴人所欠缺者為辨識法律行為之意思表示
    效果之能力，而認定上訴人設立之抵押權及所擔保之債權均
    因意思表示無效而不存在，與本件不當得利之爭執，制度目
    的係調整財產變動發生的不公平現象為目的，因此不當得利
    以無法律上之原因而受利益，致他人受損害之事實為基礎，
    依此法律規定而發生債的關係，是屬於事件，並非法律行為
    ，自不以當事人的意思表示為依歸，故凡發生財產變動而有
    不公平的事實，不當得利的法律關係即可發生，故上訴人此
    項抗辯並不足採。又「為訴訟標的之法律關係，於確定之終
    局判決中經裁判者，當事人之一造以該確定判決之結果為基
    礎，於新訴訟用作攻擊防禦方法時，他造應受其既判力之拘
    束（既判力之「遮斷效」、「失權效」或「排除效」），不
    得以該確定判決言詞辯論終結前，所提出或得提出而未提出
    之其他攻擊防禦方法為與確定判決意旨相反之主張，法院亦
    不得為反於確定判決意旨之裁判，此就民事訴訟法第400條
    第1項規定趣旨觀之尤明。」有最高法院96年度台上字第185
    0號裁判要旨可參，故確定判決既判力之遮斷效，僅限於確
    定判決中經裁判之訴訟標的，查本院96年度上易字第927 號
    民事確定判決之訴訟標的係確認兩造間以系爭抵押權所擔保
    之債權不存在、塗銷系爭抵押權登記及原法院95年度拍字第
    2043號裁定之執行名義不得強制執行，有上開判決可稽（見
    原審卷第16頁），與本件之訴訟標的為不當得利、無因管理
    ，並不相同，自無所謂遮斷效之適用，故上訴人辯稱被上訴
    人本得於前確定判決之訴訟程序提出不當得利、無因管理為
    攻擊防禦方法，卻另訴請求，應為確定判決效力所遮斷云云
    ，亦無足採。至於上訴人另抗辯系爭貸款實際受益人為劉金
    英，雖提出原法院98年度訴字第764號刑事判決及桃園地檢
    署96年度偵字第19179號起訴書為據，惟查被上訴人於匯款
    入上訴人帳戶後即已完成其給付，上訴人即受有利益，已如
    上述，上訴人嗣後遭劉金英詐欺而由其取走使用系爭金錢，
    此係將來被上訴人得否另向劉金英請求返還之問題，並不影
    響本件被上訴人之請求，上訴人辯稱其未受有利益云云，亦
    不足採。
四、綜上所述，被上訴人先位之訴依不當得利法律關係，請求上
    訴人給付962,596元，及自起訴狀繕本送達翌日即99年1月26
    日起至清償日止，按週年利率百分之五計算之遲延利息，為
    有理由，應予准許。又被上訴人先位之訴為有理由，備位之
    訴自無庸審酌。故原審為上開結論之判決，並無不合，上訴
    意旨指摘原判決不當，求予廢棄改判，為無理由，應予駁回
    。
五、本件事證已臻明確，兩造其餘攻擊防禦方法，經審酌後，認
    或與本件無涉，或與判決結果不生影響，故毋庸一一論列，
    附此敘明。。
六、據上論結，本件上訴為無理由，爰判決如主文。
中    華    民    國    99    年    12    月    31    日
                    民事第十七庭
                        審判長法  官 藍文祥
                              法  官 吳燁山
                              法  官 陳麗芬
正本係照原本作成。
不得上訴。
中    華    民    國   100    年    1     月    3     日
                              書記官 張永中

司法院資訊處製作；財團法人民間司法改革基金會備份。
